臺灣高等法院刑事判決　　　　　　　　98年度上訴字第2518號
上　訴　人
即　被　告　徐進成
選任辯護人　曹肇揆律師
上列上訴人因傷害致死案件，不服臺灣板橋地方法院97年度訴字
第687號，中華民國98年4月10日第一審判決（起訴案號：臺灣板
橋地方法院檢察署97年度偵字第1418號），提起上訴，本院判決
如下：
    主  文
原判決撤銷。
徐進成傷害人之身體，處有期徒刑玖月。
    事  實
一、徐進成於民國（下同）96年9月21日18時30分許，在其所經
    營台北縣新莊市○○街96號1樓檳榔攤前，因見飲酒後騎乘
    車號WRZ-981號機車逆向行駛經過上開檳榔攤前之劉朝木在
    漫罵，即在上開檳榔攤前與劉朝木發生口角，嗣徐進成即基
    於普通傷害之犯意，徒手出拳毆打劉朝木胸部，使原坐在上
    開機車上之劉朝木重心不穩而跌倒在地上，並受有兩膝前側
    擦傷之傷害，徐進成又以穿著藍白拖的腳踢已倒地之劉朝木
    腹部三、四下，造成被害人腹部紅腫、瘀青之傷害（此時，
    原在檳榔攤內下棋之蔡國泰亦步出店外，另自行基於傷害之
    犯意，以腳踢被害人頭部，致被害人受有右額擦傷且皮下腫
    脹、右顴骨瘀傷、右眼眶外側、右額挫傷等傷勢，惟此部分
    未據被害人家屬對蔡國泰提出告訴）。嗣徐進成又返回檳榔
    攤內欲持棍子出來，即遭原在上開檳榔攤後方騎樓上與蔡國
    泰及徐進成之配偶陳月卿一同把玩象棋之周文生、戴明德（
    97年7月9日歿）阻止並搶下徐進成手中之棍子（該部分不成
    立傷害，亦非本件起訴範圍）。嗣徐進成待劉朝木自行起身
    走至對街茶葉行後，又持其所穿之藍白拖鞋，作勢欲打劉朝
    木，再遭路人李秋村見狀推開而未得手（該部分不成立傷害
    ，亦非本件起訴範圍）。嗣劉朝木因原罹患之氣喘及肥厚性
    心肌症併冠狀動脈阻塞性疾病因發作，而甚感痛苦，即向在
    上開檳榔攤對街即新北市○○區○○街91號之鄰人陳文興要
    水喝，因劉朝木患有心臟疾病，均為眾人所不知，故徐進成
    見狀後，對於劉朝木倘未急時送醫，可能因而致死一節，不
    具客觀之可預見性，認為劉朝木在作勢，不予理會逕自走回
    上開檳榔攤內，嗣陳文興自住處拿一杯水出來給劉朝木喝過
    後，劉朝木仍在氣喘，至同日19時許，里長林秋福因路人李
    秋村之告知而趕到上開現場處理，徐進成即告知林秋福稱劉
    朝木在對面「裝死」（台語），林秋福因見劉朝木已被人從
    後扶著坐在地上而陷入昏迷，林秋福遂立即報請救護車到場
    將劉朝木送醫急救，惟劉朝木在送醫途中已無心跳、呼吸，
    經到醫院再施以急救後，仍因肥厚性心肌症併冠狀動脈阻塞
    性疾病發作致心因性休克死亡。
二、案經劉朝木之女劉怡貝訴由臺灣板橋地方法院檢察署檢察官
    偵查起訴。
    理  由
壹、證據能力部分：
一、本件下列所引用之被告以外之人於警詢、偵訊之陳述，被告
    及辯護人等於本院準備程序時同意作為證據（本院卷第36頁
    ），復未於言詞辯論終結前聲明異議，依刑事訴訟法第159
    條之5第2項、第1項規定，視為同意作為證據。本院並審酌
    上揭被告以外之人於警詢時所為之證述，均係出於自由意志
    ，並無證明力顯然過低之情形，於檢察官偵查中所為之證詞
    均經具結，合於法定要件，亦無顯不可信之情狀，認均屬適
    當，應均有證據能力。
二、本院下列所引用卷內之文書證據、證物之證據能力部分，並
    無證據證明係公務員違背法定程序所取得，且檢察官、被告
    於本院亦均未主張排除下列文書證據、證物之證據能力，且
    迄本院言詞辯論終結前均未表示異議，本院審酌前揭文書證
    據、證物均無顯不可信之情況與不得作為證據之情形，依刑
    事訴訟法第158條之4反面解釋及第159條之4之規定，應認均
    有證據能力。
貳、實體部分：
一、訊據上訴人即被告徐進成固坦承被害人劉朝木於上開時地騎
    乘機車經過倒地，致受有上述之傷害，之後被害人劉朝木亦
    有自行走至對面，經林秋福到場處理報請救護車送醫後不治
    死亡等情，惟矢口否認有公訴人所指之上開犯行，辯稱：當
    時係被害人劉朝木騎機車至伊檳榔攤前，伊並沒有與他吵架
    ，伊只是去問他要什麼東西，伊也沒有打他。被害人倒地之
    事，也與伊無關，或可能係因被害人有喝酒，加上天雨路滑
    ，路面人孔蓋不平才跌倒，亦有可能係在遭蔡國泰推開時順
    勢倒下。何況，伊根本不知道被害人罹有肥厚性心肌症併冠
    狀動脈阻塞性疾病云云。
二、經查：
  (一)被告確有徒手歐打被害人劉朝木胸部、腳踢被害人腹部等情
    ，業有下列證據足佐：
  1.證人蔡國泰於偵查時（證人蔡國泰為瘖啞人，現場由其妻林
    祐華代為轉述）證稱：當天徐進成在店內櫃台，蔡國泰、周
    文生、戴明德及徐進成的太太四人在下棋，死者騎機車經過
    檳榔攤，徐進成的太太有看到，就跟徐進成說，徐進成就在
    店裡往外面叫死者，死者就騎車回來店門口，然後死者與徐
    進成在吵架，之後就打起來，死者及摩托車就一起倒下去，
    徐進成把死者拉起來繼續打死者胸口好幾拳，後來徐進成又
    跑回店內拿棍子出來要打死者等語（第1173號相卷第112頁
    ）、於原審審理（證人蔡國泰為瘖啞人，現場有通譯許菁喬
    以手語協助翻譯）證稱：96年9月21日之前，並不認識劉朝
    木，伊與周文生、戴明德認識，伊與他們都沒有無恩怨。於
    96年9月21日案發當時，伊在檳榔攤裡面，當時伊與另4個人
    坐在那邊下棋，伊右手邊長頭髮的女生走到伊左後方，跟那
    邊的男生講話，那個男生跟一個騎摩托車的人揮手，騎摩托
    車的人過來，騎摩托車的人年紀比較大，他們二人就在那邊
    講話，講的比較激烈，他們就打起來了，騎摩托車那個老男
    人坐在機車上被打就倒下來，他的右額頭有流血，他倒了之
    後剛剛跟他講話那個男生又抓起他的領口繼續打他腹部，伊
    看到了就趕緊走過去把他們二人分開，因他們二人扭打，不
    小心踢到伊左腳，因為伊左腳內有鋼釘，所以伊腳很痛，剛
    剛那個抓別人領口的男生又走到後面去拿了一根棍子出來，
    伊看到就去把他推開並將棍子放到一邊，伊又趕快再去勸架
    ，突然有人打到伊左肩一拳，伊往右側倒下，伊右手腕有流
    血很痛，伊屁股也撞到了，伊看到他們在講話，伊向剛剛拿
    木棍的男生比了一個手勢說不要打架，伊看到那個老男人嘴
    巴一直張開，整個人不太舒服搖搖晃晃的走開，那個老男人
    跟伊揮揮手就走了，他走到馬路的那一邊就倒下來，之後救
    護車來了，就用擔架把那個老男人送上救護車就醫。那個騎
    機車的人就是死者劉朝木，而那個打騎機車男子的男生就是
    被告，伊當時雖坐在檳榔攤裡面，但伊可以看得到左後方的
    情形，所以伊有看到揮手、打架的經過。當時是因為那個長
    頭髮女生走過去，所以伊等三人很好奇轉頭過去看，才知道
    那個騎摩托車的人過來，伊看到機車過來，二個男生在講話
    ，後來打起來，那個老的男生及機車就倒下，那個男生騎摩
    托車過來停下時，距離伊大概三公尺距離。看見吵架時，是
    伊先出去勸架，周文生、戴明德他們二人看到打架都坐著不
    動等語（原審卷第120至123頁）。
  2.證人即現場目擊者周文生於偵查時證稱：當天徐進成在店內
    ，伊與蔡國泰、戴明德及徐進成的太太四人在下棋，後來伊
    看到一個人逆向騎機車過來，就是死者，經過檳榔攤停下來
    ，不知道在罵什麼，徐進成就出去，二人就吵起來，因為伊
    等在玩棋，伊背對外面，之後聽到機車倒下來，伊看到徐進
    成用腳踹死者，蔡國泰也有踢死者頭部，讓死者頭部受傷，
    伊就去拉開他們，並說死者都已倒地，這樣踢人不對，被告
    （筆錄誤載為死者）又進店內拿棍子要去打死者，伊就跟戴
    明德去把棍子搶下來，伊看到蔡國泰去踢死者，所以蔡國泰
    不可能擋住徐進成打死者。下棋的四人都是在機車倒地後才
    出去查看，伊看到徐進成打人時，戴明德還在店內收棋子，
    並沒有出去，所以徐進成去拿棍子時，伊與戴明德就把棍子
    搶起來等語（第1173號相卷第112、114頁）、於原審證稱：
    96年9月21日案發時，伊在被告檳榔攤騎樓玩象棋，以伊當
    時的位置來說，檳榔攤在伊右前方，被告太太坐伊對面，戴
    明德坐伊右手邊，蔡國泰坐伊左手邊，馬路就是在伊右手邊
    ，伊當時坐的位置可以看到馬路上的情形。當天晚上6點多
    ，伊看到一個人騎機車逆向過來檳榔攤，在那裡罵，伊就轉
    頭去看，那個人伊不認識，他還在那裡罵，伊就繼續玩象棋
    ，伊沒有注意聽他在罵什麼，那個人罵沒幾句，被告就出去
    與他理論、大小聲，之後伊聽到機車倒地的聲音，伊站起來
    轉頭看時，看到人和機車都已經倒在地上，被告用腳踢那個
    人的肚子3、4下，被告當時是穿拖鞋，蔡國泰則跑過去用穿
    著皮鞋的腳踢那個人的頭3、4下，伊就過去把被告拉開，伊
    問他「現在在做什麼」，被告的太太也出去把蔡國泰拉開，
    後來那個人自己爬起來走到對面的茶葉行外面路邊，沒多久
    里長林秋福就來了。伊不知被告跟死者吵多久時間，因伊當
    時在玩象棋，沒有注意到為何機車會倒。伊有看到死者右邊
    額頭流血，那是蔡國泰踢的，伊沒有注意死者其他部分有無
    受傷等語（原審卷第58至62頁）。
  3.證人戴明德於偵查中證稱：當天徐進成都在店的走廊，伊與
    蔡國泰、周文生及徐進成的太太四人在下棋，死者騎機車經
    過店停下來，不知道在唸什麼，徐進成就過去，他們在說什
    麼，伊沒聽到，伊只聽到機車倒地的聲音，死者也倒地了，
    伊等四人就站起來看，蔡國泰先跑過去，當時死者已經坐起
    來了，蔡國泰就從背後打死者，徐進成有沒有打人伊沒有看
    到，周文生就把徐進成拉開，徐進成就進店裡拿一支棍子，
    伊與周文生把棍子搶起來，不久里長就來了。死者倒地時，
    蔡國泰還有用鞋子踢死者額頭，死者額頭就有傷等語（第
    1173號相卷第113頁）。
  4.證人李秋村於偵查中證稱：伊當天到場時，有看到賣檳榔的
    人，名字伊不知道，看到劉朝木跟賣檳榔的人爭吵，賣檳榔
    的人拿著拖鞋要過去打劉朝木，劉朝木當時已經好像氣喘發
    作的樣子，伊就去擋住他，但沒有看到其他人打劉朝木，其
    他情形伊都沒有看到。賣檳榔的人沒有說他為何要打劉朝木
    ，伊也沒問等語（第1418號偵卷第8頁）、於原審證稱：96
    年9月21日當時伊走路經過新北市○○區○○街96號前時，
    有看到被告與死者在吵架，伊沒有看到被告打死者，伊是看
    到被告拿拖鞋（藍白拖）要過去死者那裡，有要打死者的樣
    子，伊對被告說不要，伊就把被告推開。依相驗卷第14頁所
    示之現場示意圖來看，當時死者大概是站在現場圖上所寫茶
    葉店的「店」字下面的馬路邊，伊是從現場圖上所畫虛線與
    分道線交叉位置往檳榔攤的方向推被告，推到大約虛線轉角
    的位置，伊推了被告之後，被告沒有什麼反應，他也沒有說
    什麼。伊沒有把死者扶到茶葉行裡面，伊後來就去裕民國小
    ，因伊當時要去裕民國小辦活動，伊在路上打電話告訴里長
    這件事，請他過來一下，因伊擔心他們會再發生打架或什麼
    事情，伊在現場大約待了3、4分鐘左右，所以伊沒有看到死
    者後來進去茶葉行的情形，也沒有看到被告進去檳榔攤裡面
    的情形。在現場當時，伊沒有看到死者倒在地上，他是站著
    在發抖，伊看到死者站在茶葉行那邊在氣喘，伊沒有問他們
    為何吵架，他們當時還在對罵，但伊不知他們互罵內容，死
    者當時在茶葉行那裡已經氣喘發作了，茶葉行距離對面的檳
    榔攤大約12米，中間有單黃線，是雙線道。伊當時走路過去
    時，到那邊時伊才聽到有人在吵架的聲音，伊不知道他們之
    前已經吵了多久時間，伊把被告推開後，被告就站在檳榔攤
    前面，之後伊就走了，伊當時沒有帶錶，所以不知道當時他
    們吵架時的時間為何。當時在圍觀的人有很多人，大約5、6
    個人，但都站的遠遠的，沒有圍過來看，伊不曉得當時檳榔
    攤裡面有何人在等語（原審卷第47至52頁）。
  5.證人即裕民里里長林秋福於偵查中證稱：當天是里民打電話
    給伊說阿呆（劉朝木）在檳榔攤跟人家吵架，叫伊趕快過去
    ，但沒有說有人打劉朝木。伊就騎機車到現場，看到檳榔攤
    前有一部機車倒下，伊就問檳榔攤的徐進成，問他劉朝木是
    否有發生什麼事，徐進成說劉朝木在那邊不知道在大聲叫什
    麼，伊就問他劉朝木人呢，他就用手比說劉朝木在對面裝死
    ，伊就趕快過去扶劉朝木，當時黃全福比伊早到，之後伊有
    問黃全福去那邊，黃全福說是茶葉店的老闆叫他去的，伊沒
    有看到有人毆打劉朝木，黃全福也沒有看到，因為他也是事
    後別人通知的等語（第1418號偵卷第4至5頁）、於原審證稱
    ：96年9月21日晚上六點半，伊接到里民李秋村電話通知到
    新莊區○○街96號徐進成經營的檳榔攤前處理事情，伊到現
    場時看到一部機車倒下，伊問徐進成說剛才阿呆是否有在這
    裡吵架，徐進成說沒有，是阿呆一直在罵，不曉得罵什麼，
    伊問阿呆人在何處，他手指對面的馬路邊說他在那裡假死（
    台語），伊看到阿呆在那裡好像快要倒了，伊就過去攙扶他
    ，之後伊就打電話請救護車，大約5分鐘後救護車來了，伊
    就送他到醫院，伊問阿呆事情，問他現在怎麼樣，他都不會
    回答，伊所說的阿呆就是劉朝木等語（原審卷第126頁）。
  6.證人陳文興於警詢證稱：96年9月21日18時30分許，劉朝木
    在伊家隔壁的91號前跟伊要茶喝，當時伊看見他在喘，叫伊
    「茶米、茶米，水我水喝」，伊就進去家裡倒水給他喝，伊
    拿水給他喝時，看見他還是在喘等語（第1173號相卷第10至
    11頁）。
  7.互核上開證人所述，足認被告確有於上揭時、地與被害人在
    檳榔攤門口爭吵，並有徒手朝坐在機車上之被害人胸部出拳
    ，後來被害人倒地後，被告又以穿著藍白拖的腳踢被害人腹
    部三、四下，嗣並返回檳榔攤內欲持棍子出來，惟遭周文生
    、戴明德阻止並搶下其手中棍子，待被害人起身走至對街茶
    葉行後，被告與被害人仍在對罵，被告復作勢手持藍白拖的
    拖鞋要打被害人，即遭正巧經過之李秋村推開，而李秋村在
    現場約待3、4分鐘後即行離去，並通知里長前來處理，迨里
    長林秋福前來處理時，被告即以手比說劉朝木在對面裝死，
    林秋福就過去看被害人的情況，並打電話找救護車將被害人
    送醫等情。
  (二)被告雖否認有與被害人吵架或毆打被害人，辯稱：蔡國泰、
    周文生之證述不實云云，而證人陳月卿於警詢中亦證述：伊
    沒有聽到他們在吵架，也沒有看到徐進成出手毆打被害人致
    被害人跌倒、或踢被害人或拿棍子要打被害人云云（第1173
    號相卷第53至55頁），然：
  1.證人蔡國泰雖否認有以腳踢被害人頭部，並稱：後來那二個
    男生就打起來，騎摩托車的老男人坐在機車上被打就倒下來
    ，他右額頭有流血，他倒了之後被告又抓起他領口繼續打他
    腹部，伊看到了就趕緊走過去把他們二人分開，因為他們二
    人在扭打，被告又走到後面去拿了一根棍子出來，伊看到就
    去把他推開並將棍子放到一邊，伊又趕快再去勸架云云，惟
    此核與證人周文生、戴明德上開證稱：蔡國泰有以腳踢被害
    人頭部，另阻止徐進成持棍傷人之人並非蔡國泰等語不合。
    觀諸證人蔡國泰上開提及被告以腳踢被害人、與被害人發生
    爭吵，以及本欲持棍子毆打被害人卻遭阻止等情，均與上開
    證人所述相合，僅於攸關證人蔡國泰自己是否涉有傷害被害
    人一節，辯稱：周文生在法院審理說伊踢死者額頭三、四下
    ，可能是因伊推開他們時，死者倒下來碰到伊腳，伊一直要
    把腳收回來，並不是要去踢云云（原審卷第122頁），可見
    證人蔡國泰僅就自己可能涉嫌犯罪之部分，所述始有避重就
    輕之嫌，要難僅以證人蔡國泰之證述，有部分與事實未合，
    即全然否認其證言之證明力。
  2.證人周文生固於警詢時證稱：伊當時背對著門口，面朝裡面
    在聊天，伊聽到被害人面對裡面在大聲講話，因為伊不認識
    他，所以伊沒有繼續看他，後來伊聽到機車倒地聲音，伊再
    轉頭看，就看到被害人倒地了，之後有人扶他起來，他就自
    己走到茶葉行那邊去了，徐進成跟伊在檳榔攤裡面聊天，伊
    未目擊他們有爭吵或攻擊行為云云（第1173號相卷第113頁
    ），然嗣於偵查時則改稱：伊後來良心發現，所以就講實話
    ，被告與死者確實有爭吵等語（第1173號相卷第114頁）、
    於原審證稱：警詢時伊沒有說實話，後來因伊和伊朋友烤肉
    時，伊朋友即新莊分局丹鳳所交通隊小隊長楊富城跟伊說要
    老實講，所以96年9月29日以後的筆錄伊就講實話等語（原
    審卷第60頁）。兼以證人周文生上揭於偵查、原審所述之內
    容核與其他證人所述相合，足見證人周文生嗣於偵查、原審
    之所述，較與事實相符，而屬可採。
  3.至於證人陳月卿固證述：被告沒有傷害被害人云云。然陳月
    卿上開所陳，均與其他在場證人之陳述不合，且陳月卿與被
    告間係至親之配偶關係，是證人陳月卿上開所陳，非無迴護
    被告之嫌，尚難單以證人陳月卿一人迥異之陳述，遽為被告
    有利之認定。
  4.至於被告辯稱：被害人受傷係因被害人機車倒地所造成，又
    被害人機車倒地一事，與伊無涉，可能係因天雨加上地面人
    孔蓋不平，且被害人有喝酒所致，亦可能係被蔡國泰推開時
    順勢倒下云云，然：
  對照證人周文生於原審證稱：伊忘記案發當時或之前有無下
    雨，當時大約黃昏6點多，視線還是看得清楚等語（原審卷
    第60頁）、證人李秋村於原審證稱：當時天色沒有很黑暗，
    但伊忘記有無下雨或下過雨了等語（原審卷第52頁）、證人
    田平達於原審證稱：當時沒有下雨，當天好像沒有下雨，當
    時約6、7點，天色暗暗的等語（原審卷第54頁）、證人蔡國
    泰於原審證稱：被害人機車是跟人一起往右邊翻過去，人沒
    有被機車壓到等語（原審卷第123頁），因認被告上開辯稱
    ：被害人可能係下雨，加上地面人孔蓋不平而自已跌倒，所
    以才受傷云云，尚乏佐證。
  何況，依證人周文生上開所陳，其係先聽到吵架聲，嗣又聽
    到機車倒地聲時，才轉頭觀看等語；證人戴明德上開證稱：
    死者騎機車經過店停下來，不知道在唸什麼，徐進成就過去
    ，他們在說什麼，伊沒聽到，伊只聽到機車倒地聲音等語。
    可知被害人機車倒地，應係在與被告發生爭吵之後。況且，
    證人蔡國泰於原審亦明確證稱：那兩人就打起來了，死者坐
    在機車上被打就倒下來等語，益徵被害人機車倒地，顯與被
    告有關。雖被告稱被害人倒地可能係被蔡國泰推倒云云，惟
    衡諸證人周文生、戴明德上開證稱：係被害人倒地後，才看
    見蔡國泰跑出去踢被害人頭部等語，足見被告上開所辯，要
    難採信。
  (三)被害人所受傷害與被告之傷害行為有無因果關係一節：
  1.依上開證人所陳，固可認定被告有拳打被害人胸部致被害人
    倒地後，又以腳踢被害人腹部等情，雖依卷附臺灣板橋地方
    法院檢察署檢驗報告書（第1173號相卷第40至46頁）所示，
    被害人之外傷為：右額部有擦傷且皮下腫脹，及右顴骨有一
    瘀傷、兩膝前部有擦傷等語，然兼以卷附被害人傷勢示意圖
    所示（第1173號相卷第18頁），被害人之腹部側面確有呈紅
    腫、淡紫的瘀青現象，已足認定被害人兩膝前部之擦傷，因
    係被害人出拳毆打以致跌倒所致，另被害人腹部之紅腫、瘀
    青，亦與上開被告以腳踢被害人腹部之行為有因果關係。
  2.雖依證人蔡國泰於偵查時（證人蔡國泰為瘖啞人，現場由其
    妻林祐華代為轉述）證稱：死者騎機車回來店門口，死者與
    徐進成在吵架，徐進成跟死者吵一吵，後來就打起來，摩托
    車及人就一起倒下去，徐進成把死者拉起來繼續打死者胸口
    好幾拳云云（第1173號相卷第112頁），兼以卷附法務部法
    醫研究所96年11月27日法醫理字第0960004971號函覆（第11
    73號相卷第107頁）：死者劉朝木外表有擦傷在右側額頭和
    兩側膝前側及挫傷於右眼眶外側，右額有弧形挫傷和枕部之
    傷勢，這些外傷可符合筆錄中車停下後跌倒造成，但是右眼
    眶外側和右額的弧形傷，亦有可能遭人毆打所致等語。及證
    人周文生、戴明德均指稱：證人蔡國泰有以腳踢被害人頭部
    等語，復有證人蔡國泰當日所穿之皮鞋照片在卷足憑（原審
    卷第131至132頁），因認上開被害人臉部之傷害，應係證人
    蔡國泰之行為所致，與被告上開出拳毆打被害人胸部、以腳
    踢被害人腹部等行為無關。
  (四)又被害人劉朝木之死亡結果，與上開被告徐進成之傷害行為
    間，是否具有因果關係；被告徐進成對於劉朝木之死亡結果
    ，是否具有預見可能性等情，攸關被告是否應負加重結果犯
    之責，亦有釐清之必要，復說明如下：
  1.觀諸卷附法務部法醫研究所毒物化學檢驗報告所示（第1173
    號相卷第103頁），被害人之心臟血液中所含酒精成分為195
    mg/dL；胃內容物中所含酒精成分為281mg/dL；尿液中所含
    酒精成分則為9mg/dL等語，因而法務部法醫研究所研判本件
    被害人之死亡原因，為：「因肥厚性心肌症併冠狀動脈阻塞
    性疾病而心因性休克死亡，頭部合併有外傷（死亡方式：疑
    意外），死者生前有明顯飲用酒精性飲料」等語，此有法務
    部法醫研究所（96）醫鑑字第0961101472號鑑定報告書（含
    096醫鑑字第1101472號毒物化學檢驗報告在卷為憑（第1173
    號相卷第98至103頁）。
  2.而被害人死亡原因係肥厚性心肌症併冠狀動脈阻塞性疾病心
    因性休克死亡，與被害人外傷是否有關一節，復據法務部法
    醫研究所96年11月27日法醫理字第0960004971號函覆（第11
    73號相卷第107頁）：在死亡經過研判中已提因外傷和死亡
    發生時間太過接近，兩者應有關連性存在，至於死者心臟有
    問題外觀上不易看出，又因死者生前如遭人毆打，與死者死
    亡結果之發生時間，具發生的連續性上，兩者應有關聯等語
    。兼以卷附法務部法醫研究所97年1月15日法醫理字第09700
    00061號亦函覆（第1418號偵卷第11頁）：「肥厚性心肌症
    併冠狀動脈阻塞性疾病發作，若立即送醫，有可能救活不致
    死亡；至於延誤多久即不治死亡，文獻上並無一定數據，因
    個別差異太大」，足見被告上開傷害行為與延誤救醫，及被
    害人之飲酒過量等情，均可能係造成被害人死亡之原因之一
    。
  3.惟再衡以卷附法務部法醫研究所97年3月24日法醫理字第097
    0001234號函覆（原審卷第8頁）：「心因性休克是源於死者
    有肥厚性心肌症併冠狀動脈阻塞性疾病；而頭部外傷和明顯
    飲用酒精性飲料可以是誘因，這得依發生先後順序而定，本
    例所發生時間太過接近，所以無法完全判定先後順序」等語
    ，似又謂被害人死亡原因之一係「頭部」外傷。從而，依上
    開所述被害人頭部之傷勢，應係證人蔡國泰之行為所致，與
    被告上開行為無關，自難認被害人之死亡結果與被告上開傷
    害行為，具有因果關係。
  4.再者，就被害人患有心臟病之事，是否具客觀可預見性一節
    ：
  觀諸告訴人劉怡貝於本院指稱：伊不清楚伊父親有心臟病，
    伊有跟父親住在一起，但他沒有心臟病發過。他有氣喘，他
    每天都有用噴槍來治療氣喘，如果太嚴重，伊等會叫救護車
    ，有時候感冒或比較激動會導致氣喘嚴重，伊印象中曾經有
    叫過4次救護車。伊父親有定期去林口長庚看氣管，並沒有
    全身檢查，平常檢查沒有異常，他心臟則沒有檢查過。父親
    平常沒有喝酒，因為他有氣喘，喝酒會讓氣喘更容易發作。
    伊覺得父親不會喝酒，伊覺得伊父親遺體有酒精反應可能是
    因為冰凍過久才產生的，且他當天要開車載伊等去嘉義應該
    不會喝酒。父親這種氣喘情形常常發生，尤其是冬天。因為
    伊在上班，父親去林口長庚都是他自己去看，如果有任何結
    果，他都不會告訴伊等，但他都有在林口長庚定期拿藥。父
    親在案發前沒有做過心臟方面的檢查，伊不知道父親有心臟
    病等語（本院卷第96至97頁、第70頁反面、第199頁反面）
    ，可知被害人之家屬亦不知被害人患有心臟方面之疾病。兼
    以被害人劉朝木之就診病歷資料（卷外、本院卷第100至181
    頁）所示，亦無被害人有心臟病之紀錄，而卷附長庚醫療財
    團法人林口長庚紀念醫院99年11月24日長庚院法字第0084號
    亦函覆（本院第99頁）：病患係75年2月17日因氣喘發生至
    該院急診，並自83年起較規則於該院胸腔科內科追蹤治療，
    並接受連續處方至96年9月19日，另就醫學而言，病患氣喘
    之原因為其體質加上抽煙引起之慢性氣喘，而病患86年11月
    26日於該院接受之心臟超音波檢查結果為正常等語，益徵被
    害人患有心臟方面之疾病一節，被害人及一般人均無從知悉
    。
  何況，卷附長庚醫療財團法人林口長庚紀念醫院100年2月18
    日長庚院法字第0134號函（本院卷第202頁）亦明確函覆：
    就醫學而言，劉朝木所患氣喘情形不會導致肥厚性心肌症併
    冠狀動脈阻塞性疾病，另肥厚性心肌症一般係長時間形成等
    語，益徵被害人之氣喘情形並不會誘發心臟疾病。則不論現
    場目擊者是否看見被害人有氣喘之情形，要難認單由被害人
    氣喘行為之現象，即認一般人對於被害人嗣後因肥厚性心肌
    症併冠狀動脈阻塞性疾病而心因性休克死亡之結果，具有客
    觀上之預見可能性。
  參諸證人田平達於原審證稱：96年9月21日晚上6點半左右，
    伊當時在裕民街96號2樓家裡，伊有聽到死者稍微大聲的喘
    氣聲音，之後伊到窗邊往下看，看到死者右邊額頭有流血，
    伊就下樓問死者發生何事，他沒有回答，伊看他表情好像很
    痛苦的樣子，伊就去他家叫他太太過來，伊與死者太太回到
    現場後警察已經到了，之後救護車就來了。伊下樓時，死者
    已經走到茶葉行門口，伊不知死者額頭流血的原因等語（原
    審卷第53至54頁），足認被害人當時雖然有氣喘現象，但從
    外觀上觀之，應尚無有生命立即危險之情狀，否則，一般人
    直覺反應應係打一一九求救，而非將被害人留於原地，卻逕
    自前往被害人家中通知被害人家屬。
  (五)綜上，因認被告上開所辯，要屬卸責之詞，不足採信。本件
    事證明確，被告上開傷害犯行，洵堪認定，應依法論科。至
    於被告上開欲持棍、持拖鞋接續傷害被害人部分，因已遭現
    場之人阻止，此部分之行為，既不生傷害結果，自不構成犯
    罪，併此敘明。
  (六)至於公訴人指述被告尚有徒手毆打被害人頭部一節，然依上
    開證人周文生、戴明德所述，被害人頭部傷勢係蔡國泰以腳
    踢被害人頭部所致等語。而證人蔡國泰亦僅證述：被告出拳
    毆打被害人胸部、以腳踢被害人腹部等語。另證人李秋村、
    田平達等人，亦未親見被害人與被告打架之情形。兼以案發
    當時，被告係因與被害人突然發生爭執，始出拳攻擊被害人
    胸部，嗣被害人倒地後，又接續以腳踢被害人腹部，在場之
    蔡國泰見狀後，固亦有腳踢被害人頭部之行為，然以案發當
    時情狀，係屬突發事故，衡情，尚難認證人蔡國泰以腳踢被
    害人頭部之行為，當與被告有犯意聯絡，因認公訴人上開所
    陳，尚屬無據。此部分固不能證明被告犯罪，已如前述，然
    被告究係毆打被害人頭部或胸部，僅係事實認定之範疇，附
    此敘明。
三、核被告所為，係犯刑法第277條第1項之傷害罪。公訴人認被
    告係犯刑法第277條第2項之傷害致死，尚有未洽，惟因公訴
    人起訴之犯罪事實，與本院所認定之犯罪事實，基本社會事
    實同一，爰依法變更起訴法條。又被告對於被害人先以拳頭
    毆打被害人胸部，嗣被害人跌倒後，再以腳踢被害人腹部，
    持續侵害之法益均為被害人之法益，係屬同一，且係於同日
    接續先後所為，時間密接，其各自獨立性極為薄弱，依一般
    社會健全觀念，實無從加以割裂評價，應評價以一罪論。
四、撤銷改判理由：
  (一)原審對被告予以論罪科刑，固非無見。惟：原判決漏未衡酌
    被告上開傷害行為，與被害人頭部之傷勢無關，且對於被害
    人可能因誘發心臟疾病而致死一節，亦未具客觀上之預見可
    能性，率認被告應就被害人之死亡結果負有加重結果犯之責
    ，尚非妥適。被告提起上訴，否認犯罪，辯稱：伊並無傷害
    被害人之行為，被害人之死亡與伊無關云云，雖非全然無見
    ，然原判決既有上開可議之處，自應由本院將原判決撤銷改
    判。
  (二)爰審酌被告品行、犯罪動機、目的、手段、所生危害、被害
    人之傷勢、迄今未賠償被害人家屬賠償，及犯罪後態度等一
    切情狀，量處如主文第二項所示之刑，以示懲儆。
據上論斷，應依刑事訴訟法第369條第1項前段、第364條、第299
條第1項前段、第300條，刑法第277條第1項，刑法施行法第1條
之1，判決如主文。
本案經檢察官劉文水到庭執行職務。
中    華    民    國   100    年    4     月    26    日
                  刑事第二庭審判長法  官  洪光燦
                                  法  官  李麗玲
                                  法  官  林恆吉
以上正本證明與原本無異。
被告不得上訴。
檢察官如不服本判決，應於收受送達後10日內向本院提出上訴書
狀，其未敘述上訴之理由者並得於提起上訴後10日內向本院補提
理由書（均須按他造當事人之人數附繕本）「切勿逕送上級法院
」。
                                  書記官  陳盈璇
中    華    民    國   100    年    4     月    27    日
附錄：本案論罪科刑法條全文
中華民國刑法第277條
（普通傷害罪）
傷害人之身體或健康者，處 3 年以下有期徒刑、拘役或 1 千元
以下罰金。
犯前項之罪因而致人於死者，處無期徒刑或 7 年以上有期徒刑
；致重傷者，處 3 年以上 10 年以下有期徒刑。